最高法院民事裁定　　　　　　九十六年度台上字第一二六○號
上　 訴　 人　丙 ○ ○
　　　　　　　丁 ○ ○
　　　　　　　甲 ○ ○
　　　　　　　乙 ○ ○
共　　　　同
訴 訟代理 人　江 鶴 鵬律師
　　　　　　　林 月 雪律師
被　上訴　人　子 ○ ○
　　　　　　　丑 ○ ○
　　　　　　　辛○○○
　　　　　　　壬 ○ ○
　　　　　　　癸 ○ ○
　　　　　　　寅 ○ ○
上列六人共同
訴 訟代理 人　紀 冠 伶律師
被　上訴　人　卯 ○ ○　住台灣省台北縣三重市○○街155巷
　　　　　　　Ｃ ○ ○　住同上市○○街155巷42號2樓
　　　　　　　Ｂ ○ ○　住同上市○○路145巷26號2樓
　　　　　　　巳 ○ ○　住同上市○○街247巷37號3樓
　　　　　　　午 ○ ○　住同上街75巷臨l號之l
　　　　　　　未○○○　住同上市○○街28巷9號
　　　　　　　宇 ○ ○　住同上市○○街210之5號3樓之5
　　　　　　　宙 ○ ○　住同上
上列二人共同
法 定代理 人　Ｍ ○ ○　住同上
被　上訴　人　Ｈ ○ ○　住同上市○○街126巷2號2樓
　　　　　　　玄 ○ ○　住同上縣樹林市○○路520號8樓
　　　　　　　申 ○ ○　住同上縣三重市○○街122號12樓
　　　　　　　酉 ○ ○　住同上
　　　　　　　亥 ○ ○　住同上
　　　　　　　天 ○ ○　住同上縣鶯歌鎮○○路32巷5號
　　　　　　　地 ○ ○　住同上縣三重市○○街210之5號2樓
　　　　　　　戌 ○ ○　住同上
　　　　　　　戊 ○ ○　住台北市○○路131巷2弄2號6樓
　　　　　　　己 ○ ○　住台灣省台北縣三重市○○街101號2
　　　　　　　庚 ○ ○　住同上市○○街112巷41號2樓
　　　　　　　辰 ○ ○　住同上市○○○路214號12樓
　　　　　　　黃 ○ ○　住台灣省桃園縣大溪鎮○○路○段380
　　　　　　　Ａ ○ ○　住台灣省台北縣三重市○○街38號之
　　　　　　　Ｄ ○ ○　住同上市○○街126巷6號3樓
　　　　　　　Ｅ ○ ○　住同上號7樓
　　　　　　　Ｆ ○ ○　住同上市○○街75巷16號
　　　　　　　Ｇ ○ ○　住同上縣板橋市○○路○段186巷30之
　　　　　　　Ｌ ○ ○　住同上縣三重市○○街126巷6號6樓
　　　　　　　Ｉ ○ ○　住同上
　　　　　　　Ｊ ○ ○　住同上
兼 上列二 人
法 定代理 人　Ｋ ○ ○　住同上
上列當事人間請求容忍地上權登記事件，上訴人對於中華民國九
十六年二月二十七日台灣高等法院第二審判決（九十五年度重上
字第一○九號），提起上訴，本院裁定如下：
    主  文
上訴駁回。
第三審訴訟費用由上訴人負擔。
    理  由
按上訴第三審法院，非以原判決違背法令為理由，不得為之。又
提起上訴，上訴狀內應記載上訴理由，其以民事訴訟法第四百六
十九條所定事由提起第三審上訴者，應於上訴狀內表明：原判決
所違背之法令及其具體內容，暨依訴訟資料合於該違背法令之具
體事實。其依同法第四百六十九條之一規定提起上訴者，並應具
體敘述為從事法之續造、確保裁判之一致性或其他所涉及之法律
見解具有原則上重要性之理由。同法第四百六十七條、第四百七
十條第二項分別定有明文。而依同法第四百六十八條規定，判決
不適用法規或適用不當者，為違背法令；依同法第四百六十九條
規定，判決有該條所列各款情形之一者，為當然違背法令。是當
事人提起第三審上訴，如合併以同法第四百六十九條及第四百六
十九條之一之事由為上訴理由時，其上訴狀或理由書應表明該判
決所違背之法令條項，或有關判例、解釋字號，或成文法以外之
習慣或法理等及其具體內容，暨係依何訴訟資料合於該違背法令
之具體事實，並具體敘述為從事法之續造、確保裁判之一致性或
其他所涉及之法律見解具有原則上重要性之理由。如未依上述方
法表明，或其所表明者與上開法條規定不合時，即難認為已合法
表明上訴理由，其上訴自非合法。本件上訴人對於原判決提起第
三審上訴，雖以該判決違背法令為由，惟核其上訴理由狀所載內
容，係就原審取捨證據、認定事實及解釋契約之職權行使所論斷
：查上訴人丙○○、丁○○主張其所有房屋及通行巷道使用系爭
土地上如第一審判決附圖（下稱附圖）所示1Ａ、1Ｂ及2Ａ、2Ｂ
位置，係基於前手周秀鳳、簡阿明與系爭土地共有人之一即癸○
○之代理人楊禎貴訂立之土地租借合約，約定就系爭土地建立地
上權而來等語，被上訴人戊○○等人則否認丙○○、丁○○以行
使地上權意思而占有，且簡阿明之繼承人中尚有簡淑美未共同申
請為地上權，亦有不合等語。按丙○○、丁○○主張其前手周秀
鳳、簡阿明係基於上開土地租借合約而占有，雖據其提出於民國
四十五年十二月三十日及四十五年一月十一日簽訂之土地租借合
約影本二紙為證。第該土地租借合約即令真正，惟其約定：「茲
為土地租借關係雙方訂立合約條件如左：第一條，甲方（即楊禎
貴）願意將‧‧租與乙方（即周秀鳳、簡阿明）為房屋基地建立
地上權，如果將地上權轉讓他人時，應即通知甲方繼續與承租人
訂立合約。‧‧第三條，租借期間以伍年為限，如期滿後如須繼
續使用時，租金須依據鄰地租金昇降標準調整‧‧」有該合約可
參，依該合約明白使用「租借」、「承租人」等文句，且訂有租
金昇降標準，均非地上權應有之內容，可知當事人之真意，乃在
成立租地建屋之租賃契約，使承租人得基於租賃關係使用基地以
建造房屋，至於合約同時約明建立地上權，不過依當時已公布施
行之土地法第一百零二條規定辦理，以加強承租人地位而已，即
使當事人未為此規定，承租人仍得為此請求，當非當事人於租賃
契約外，另訂有於租賃關係外獨立設定地上權之意思，因此，丙
○○、丁○○依該合約占有系爭土地，應係基於承租人之地位，
以行使租賃權之意思而占有。徵諸丙○○、丁○○自承始終如期
給付租金，於癸○○拒絕受領後，仍予提存至九十四年十月份止
之租金，且於提存時所附之認證信函中，表示兩造關係為「租賃
」「承租」「續租」，更屬無疑。丙○○、丁○○既以承租人之
意思占有使用系爭土地，即難認其係基於行使地上權之意思，得
依時效取得地上權。丙○○、丁○○主張其所有房屋占用系爭土
地，已有表彰地上權之外觀事實，自係有行使地上權之意思，且
於租賃期間之占有，亦應計入行使地上權之時間云云，所持見解
難予贊同。是丙○○、丁○○主張基於時效取得地上權，自無可
採。又上訴人甲○○主張坐落系爭土地上三八之二七號房屋（含
巷道）係由訴外人鄔玉標基於行使地上權之意思公然占有系爭土
地如3A、3B部分共八十五平方公尺，並於四十九年興建完成三八
之二七號房屋，爾後輾轉讓與吳伊梅、蘇李梅鳳，復於六十九年
四月九日讓與甲○○之父盧淑梁，盧淑梁於八十年十一月五日死
亡後，由甲○○之母盧陳塗珠繼承，復於八十九年七月四日由甲
○○購得，甲○○係基於繼承各前手之行使地上權之意思而繼續
公然占有系土地等語，然鄔玉標係基於買受系爭土地而占有，並
於其上建築房屋之事實，為甲○○所自承，其係將該房屋及基地
同時出賣予吳伊梅，亦有甲○○提出之不動產買賣契約書為證，
可知吳伊梅亦係基於買受人之地位占有系爭土地，其後該房屋輾
轉出賣予蘇李梅鳳、盧淑梁，盧陳塗珠繼承盧淑梁後再出賣予甲
○○，亦有甲○○提出之前開契約書等足證，吳伊梅將房屋出賣
予蘇李梅鳳，蘇李梅鳳轉賣予盧淑梁時，雖未特別表明占有土地
之權源為何，然使用房屋必須使用基地，故房屋之出賣人於出賣
房屋時，常理上會將其占有房屋之基礎關係（例如買賣、租賃等
），一併讓與買受人，使買受人得繼續該關係而占有。本件吳伊
梅既基於房屋及土地買受人之地位而占有系爭土地，則其再將房
屋出賣予蘇李梅鳳，蘇李梅鳳再轉賣予盧淑梁，盧陳塗珠繼承盧
淑梁後再出賣予甲○○，均應推定為基於所有人之意思，非基於
行使地上權之意思而占有，此由甲○○自承其繼續各前手關係而
占有系爭土地，應屬無疑。參諸甲○○自承：鄔玉標係於四十幾
年間向其中一個地主買地建屋，後來要辦過戶無法辦過戶，但因
房子已經蓋了，只好繼續住，後來房子賣給吳伊梅，吳再賣給蘇
李梅鳳，蘇李梅鳳再賣給伊父親盧淑梁，土地沒有辦法過戶，但
房子已經蓋了，只好繼續用這個房子，後來沒有想過如何處理土
地，因為從鄔玉標的時候就無法辦過戶，伊知道房子要繼續使用
就登記使用土地，就是去辦理地上權登記，伊係去年（即九十三
年）聽代書說可以辦地上權，伊的立場因房子係伊買的，就可以
使用土地，所以才聽代書之建議辦地上權，之前則單純認為房子
是伊等買的，就可以有居住在土地上之權利等語，更證甲○○係
於九十三年始聽代書言及辦理地上權之事，九十三年以前則係以
房屋所有權人之地位占有使用系爭土地如附圖3所示3A、3B部分
之土地，而甲○○之父及其前手等更從未提及地上權，難認甲○
○或其前手於九十三年以前即有行使地上權之意思，從而甲○○
主張因時效取得地上權，亦無可採。至上訴人乙○○主張坐落系
爭土地上三八之二八號房屋（含巷道）係由其父張木棋基於行使
地上權之意思，公然占有系爭土地如附圖4所示4A、4B 部分共六
十四平方公尺，並於五十二年八月二十九日興建完成三八之二八
號房屋，張木棋於七十六年四月十九日死亡後由乙○○繼承，乙
○○亦基於繼承張木棋行使地上權之意思占有使用系爭土地迄今
。然其所舉門牌證明書僅能證明張木棋於五十二年八月二十九日
興建完成三八之二八號房屋並編釘門牌，無法證明張木棋係基於
行使地上權之意思而占有，參諸乙○○於原審審理時亦自承伊父
親張木棋告以該房屋基地係向地主之一所購買，聽說是向癸○○
買的，癸○○已收了錢，之後癸○○卻稱共有人很多，沒有辦法
過戶，要等到能過戶時再過戶，有催癸○○二、三年，癸○○都
沒有解決，伊父親認為錢都已經給了，就可以使用這土地，伊父
母親說地就占著，從三、四十年前就這樣說，地要先占著，如果
有地主出來，能夠過戶就再跟他買，不能過戶的話，因為錢已經
付給癸○○，所以地就繼續使用，其父親七十幾年（按：七十六
年四月十九日過逝）等語，益證張木棋始終以買受人地位占有系
爭土地。乙○○係本於繼承關係取得該房屋，且其自幼即認該房
屋之基地係伊父親張木棋所購買，自可推定本於買受人地位而繼
續占有系爭土地，乙○○復不能證明其變更以行使地上權之意思
而占有系爭土地已二十年以上之事實，其主張依時效取得地上權
，亦無可採。綜上所述，丙○○、丁○○、甲○○及乙○○既均
不能證明以行使地上權之意思占有系爭土地，則其主張依時效取
得地上權，即不應准許等情，指摘其為不當，並就原審已論斷者
，泛言謂為違法，而非表明該判決所違背之法令及其具體內容，
暨依訴訟資料合於該違背法令之具體事實，更未具體敘述為從事
法之續造、確保裁判之一致性或其他所涉及之法律見解具有原則
上重要性之理由，難認其已合法表明上訴理由。依首揭說明，應
認其上訴為不合法。
據上論結，本件上訴為不合法。依民事訴訟法第四百八十一條、
第四百四十四條第一項、第九十五條、第七十八條，裁定如主文
。
中　　華　　民　　國　九十六　年　　六　　月    七    日
                      最高法院民事第八庭
                          審判長法官  朱　建　男
                                法官  顏　南　全
                                法官  許　澍　林
                                法官  鄭　傑　夫
                                法官  蘇　清　恭
      本件正本證明與原本無異
                                      書  記  官
中　　華　　民　　國　九十六　年　　六　　月   十四   日
                                                H
